【裁判字號】    98,易,69
【裁判日期】    981020
【裁判案由】    詐欺
【裁判全文】
臺灣臺南地方法院刑事判決                98年度易字第69號
公  訴  人  臺灣臺南地方法院檢察署檢察官
被      告  陳素鑾
上列被告因詐欺案件，經檢察官提起公訴（97年度偵緝字第718
號），本院判決如下：
    主  文
陳素鑾犯詐欺取財罪，處有期徒刑捌月。
    事  實
一、陳素鑾意圖為自己不法之所有，於民國（下同）95年12月26
    日下午3時30分許，在高雄縣大樹鄉某市場旁，攔下劉朝益
    駕駛之車牌號碼00-000號之計程車，假意表示欲以來回車資
    新臺幣（下同）1千3百元之代價，僱請劉朝益搭載其來回臺
    南市區，經劉朝益同意，陳素鑾即行上車。途中，陳素鑾極
    力詐稱其夫在中國大陸經商，家中環境優渥，財力頗豐云云
    ，藉以博取劉朝益信賴，並佯言其子在國立成功大學（下稱
    成功大學）就讀，要拿錢給其子云云，指示劉朝益開往成功
    大學，劉朝益因對臺南市區之路況不熟悉，遂依陳素鑾指示
    駛至成功大學醫學院附設醫院（下稱成大醫院）急診處門口
    ，陳素鑾下車前，拿出2千元予劉朝益，表示先行支付來回
    車資，並要劉朝益在原地等候，復假意表示其下車至學校宿
    舍內，拿錢予其子，等一下出來再找錢即可云云，以此鬆懈
    劉朝益心防。之後，陳素鑾即行進入成大醫院內，約數分鐘
    後，陳素鑾立刻出來，向劉朝益佯言其所攜帶要給其子之金
    錢不夠，且其提款卡無法使用，可否借其8千元，待會返回
    高雄立予償還，可免其須另行奔波，送錢與其子云云，劉朝
    益不疑有他，即由身上取出一疊鈔票點數，陳素鑾見狀，進
    而佯稱改借整數2萬元，稍後回高雄會多給車資，並馬上還
    錢云云，即以該等詐術取信劉朝益，致使劉朝益信以為真，
    陷於錯誤，遂將現金2萬元（1千元紙鈔共20張）借予陳素鑾
    ，陳素鑾取得該等現金2萬元後，隨即又進入成大醫院內，
    劉朝益因覺陳素鑾舉止有異，尾隨其後，發覺陳素鑾穿越醫
    院大廳，走出至醫院大門口，欲搭乘在醫院門口排班之其他
    計程車離去，劉朝益立即趨前將陳素鑾攔下，報警處理，始
    查覺上情，並由陳素鑾皮包內扣得上開向劉朝益詐得之2萬
    元。
二、案經劉朝益訴由臺南市警察局第五分局報告臺灣臺南地方法
    院檢察署檢察官偵查起訴。
    理  由
一、訊據被告陳素鑾固承認其於上揭時間，自高雄縣大樹鄉上開
    某市場旁搭乘告訴人劉朝益之計程車至臺南市成大醫院之情
    無誤，惟矢口否認涉有上開詐欺取財行為，辯稱：我沒有詐
    騙告訴人金錢，我搭車到成大醫院是要看病，我與告訴人是
    朋友，因為告訴人當時向我借錢，我不答應，他惱羞成怒才
    反咬我詐騙，上開2萬元是我自己的云云。經查：
  (一)本件被告所為上開詐騙金錢之事實及告訴人與被告並不認識
    等情：
  (1)業具證人即告訴人劉朝益於警詢時、檢察事務官詢問時及審
    理中到庭結證屬實（見警卷第5至9頁，96核交292號卷第9、
    10頁、97核交2748號卷第3、4、13、14頁，本院卷第68至10
    3頁），並有扣案之2萬元紙鈔在卷可憑。
  (2)且告訴人當日交付予被告之20張千元紙鈔，都有依告訴人個
    人特殊習慣，按照紙鈔上學童觀看地球儀之面方向一致整齊
    排列好，員警後來據報處理，被告皮包取出金錢時，確實發
    現剛好其中20張千元紙鈔之學童觀看地球儀圖案面排列方向
    相同，與被告其餘的千元紙鈔排列方式有異等情，亦據證人
    劉朝益於上開證述中迭次指述明確，而證人即本件據報處理
    之臺南市警察局第五分局開元派出所員警黃易冬於審理中亦
    到庭結證稱：我們據報前往成大醫院進行瞭解，告訴人說被
    告向他借2萬元，然後要跑掉，被告則沒講話，我們便將他
    們2人帶回派出所，我們在派出所裡詢問告訴人金錢之特徵
    ，告訴人說該2萬元他都排列整齊，頭對頭，尾對尾，正面
    對正面，我們就請被告自行取出她皮包中的金錢，經檢視後
    ，其中底下連續20張千元鈔，如告訴人所述之方式排列整齊
    ，其他40幾張鈔票則參差不齊等語明確（見本院卷第103至
    119頁），互核相符，可以採信。
  (3)因告訴人在員警請求被告取出隨身金錢之前，即已先行明確
    指出其遭被告詐騙紙鈔之面額、張數及排列方式等特徵，而
    經員警清查、檢視被告皮包之金錢後，確實發現其中20張千
    元紙鈔如告訴人所述，又參之千元鈔票有正反兩面，不論正
    面或反面，均有正立或倒立之情況，亦即，隨意拿起千元鈔
    票水平放置，可能出現之放置情形共有正面正立、正面倒立
    、反面正立、反面倒立等四種，每一種放置情形隨機出現之
    機率為4分之1，如連續隨機取出20張千元紙鈔，該20張千元
    紙鈔均出現正面正立排列之機率為「4分之1」之20次方，微
    乎其微，如非經由人為或機器刻意依據特定方式排列，應無
    隨意收取20張千元紙鈔，而有以相同方式連續排列之可能，
    再對照被告當時皮包中之金錢，除前述整齊排列之20張千元
    紙鈔外，其餘鈔票均隨意放置，更可見被告並未如告訴人，
    有依特定方式排列收取紙鈔之習慣，故上開整齊排列之20張
    千元紙鈔，乃係具有上開特殊習慣之告訴人所有而交付予被
    告，足可認定。
  (4)又本院於審理中當庭檢視查驗證人劉朝益隨身攜帶之金錢，
    結果發現：證人劉朝益從長褲口袋取出鈔票一疊，以紅色橡
    皮筋綑綁，內有14張千元鈔票、2張5百元鈔票、26張百元鈔
    票，該等千元、5百元及百元鈔票都是人頭圖案面朝上，另
    一方向在背面，同一面的上下並無顛倒，其中，千元鈔票之
    正面是學童觀看地球儀圖案，背面是鳥類圖案，每1張的排
    列，未見上下顛倒，而千元鈔票之學童觀看地球儀圖案之面
    ，其上阿拉伯數字在左側，右下方為1千元國字大寫字體，5
    百元鈔票之棒球選手圖案面在正面，梅花鹿圖案面在背面，
    5百元鈔票亦是阿拉伯數字在左側，5百元國字大寫字體在右
    下方，1百元鈔票之國父相片圖案在正面，背面是中山堂圖
    案，1百元的阿拉伯數字在左側，1百元之國字大寫字體在右
    下角等情，有本院審判筆錄在卷可稽（見本院卷第83頁），
    顯見證人劉朝益所證其個人攜帶保管金錢之習慣與方式，尚
    非無的。
  (5)另告訴人與被告於95年12月26日下午5時許，在成大醫院大
    門口前，疑有糾紛，互相拉扯，經證人即成大醫院駐警隊駐
    警馮吉柱上前探詢，告訴人說被告騙他金錢，被告則表情笑
    笑說沒有事情，要私下處理，約15分鐘後，告訴人與被告仍
    在醫院放射科櫃檯前有糾紛，證人馮吉柱前往查看，懷疑涉
    有詐騙，遂報請員警到場處理等情，亦據證人馮吉柱於警詢
    及檢察事務官詢問時到庭證述在卷（見警卷第10、11頁，96
    核交292號卷第6頁），是若被告係因不願借錢予告訴人，而
    反遭告訴人攔阻誣賴，此時居於被害人地位之被告，自應極
    力向前來查看之警衛求援，始合乎情理，但被告卻僅要求私
    下處理而不願聲張，反而任由告訴人主張遭被告騙取金錢，
    則被告辯稱係因不願出借金錢而遭告訴人攔阻誣賴云云，顯
    不合情理。綜上，被告所為上開犯罪事實，可以信為真正，
  (二)其次，(1)被告於警詢時先供稱：我當時是由高雄縣大樹鄉攔
    下告訴人的計程車到臺南市成大醫院欲掛號看病云云（見警
    卷第2頁），嗣於97年8月13日檢察事務官詢問時陳稱：我在
    高雄縣大樹鄉搭上告訴人的計程車時，我跟告訴人說要去成
    大醫院云云（見97核交2748號卷第12頁），惟被告於當日檢
    察事務官詢問時旋改稱：我在攔下告訴人的計程車時，是說
    要到臺南，我是要去臺南大飯店，後來坐到半途，快到臺南
    時，我突然覺得心臟不舒服，才決定叫告訴人載我去成大醫
    院，因為我以前曾在成大醫院看過心臟科云云（見97核交27
    48號卷第12頁），又被告未曾至成大醫院就診，成大醫院並
    無被告就診紀錄之情，業經檢察官於偵查中函詢查明，有成
    大醫院97年8月11日成附醫醫事字第0000000000號書函1紙在
    卷可憑（見97核交2748號卷第6頁），且被告於95年1月1日
    至同年12月31日之期間內，僅於95年3、4月間，有7次至診
    所門診之健保紀錄，其中3次為牙醫診所，1次為中醫診所等
    情，有中央健康保險局南區分局98年9月8日健保南費二字第
    0000 000000號函及所附中央健康保險對象門診就醫紀錄明
    細表在卷可佐（見本院卷第56、57頁），足認被告辯稱其曾
    至成大醫院看過心臟科及其於95年12月26日下午要到成大醫
    院看心臟病云云，乃屬臨訟虛構之詞，故被告上開所辯，反
    覆不一，前後互異，又與事實不符，無法採信為真正。(2)被
    告於審理中供稱：我當日搭乘告訴人的計程車，是由高雄縣
    大樹鄉出發，由國道2號高速公路經過國道10號高速公路轉
    入中山高速公路到臺南市，我是在還未轉入國道10號的時候
    ，人就覺得不舒服，想要去醫院云云，且被告復自承其因做
    生意，對高雄頗熟悉，知道長庚醫院在高雄澄清湖旁等情（
    以上見本院卷第18 7至190頁），而國道10號高速公路係在
    高雄市之鼎金系統交流道匯入中山高速公路，該匯入地點距
    離高雄澄清湖旁之長庚醫院，位置甚近，被告當時如確有不
    適，欲前往醫院，理當指示告訴人改行前往設於高雄市之醫
    院，被告反辯稱其係要求告訴人前往五、六十公里外、尚須
    約三、四十分鐘車程之臺南市成大醫院就診云云，顯不合理
    ，與常情相違背，被告所辯乃推諉卸責之詞，無足採信。
  (三)(1)至於被告於審理中雖提出證人徐見興，欲以證明被告與告
    訴人於本件案發前早已認識云云，惟證人徐見興於審理中到
    庭結證稱：被告於95、96年間，搭計程車到我家附近的檳榔
    攤，問說要找1個養鰻魚的人，因為那附近只有我在養鰻魚
    ，檳榔攤的人就打電話找我去檳榔攤，被告見到我，說我以
    前在臺北當兵時幫過她，是她的的恩人，又說她是珠寶商，
    現在要報恩，因為我是當國民兵，也不是在臺北當，我就說
    妳認錯人了，但我心想這可能是詐騙的，然後我就走了，之
    後，我去上開檳榔攤那邊找朋友，又遇到被告搭計程車路過
    ，她說要去找朋友，我已忘記那次我們談些什麼，當時我與
    被告只見過這2次面，被告每次都是搭不同的計程車，計程
    車司機我都不認識，並未交談，也沒印象司機的長相，我不
    清楚有無看過告訴人，無法確認之等語明確（見本院卷第16
    1至177頁），無從認為告訴人與被告早已認識。(2)又被告於
    偵查中雖另辯稱：我於本件案發前2、3年就認識告訴人，告
    訴人當時是開白色小客車，我常坐他的車云云（見97核交27
    48號卷第13、14頁），惟此經告訴人否認在卷，且告訴人於
    90年後，名下並未曾登記有白色小客車（其有1台汽車業於
    84年間註銷）等情，有檢察官於偵查中函詢查得之交通部公
    路總局高雄區監理所97年9月23日高監車字第0000000000號
    函及附件資料附卷可佐（見97核交2748號卷第18至28頁），
    亦可認定。(3)另證人即本件案發時任職臺南市警察局第五分
    局督查組員警姚宏昇於審理中到庭結證稱：我並未參與本件
    案發當天員警處理之過程，是事後被告對該2萬元仍有爭執
    ，寫信向我們陳情，我們就請派出所員警聯絡告訴人，將先
    行發還告訴人但仍有爭議之2萬元紙鈔送回派出所扣案移送
    檢方，這是我們的處置等語（見本院卷第109至123頁），則
    姚宏昇員警係曾處理被告陳情事宜，未曾參與本件案件之偵
    辦過程，與本件犯罪之存否，並無關係，亦無法認為證人劉
    朝益、證人黃易冬所言有何誣陷勾串之不實情事。
  (四)綜上所述，被告所辯云云，均為事後卸責之詞，無足採信，
    本件事證明確，被告犯行堪以認定。
二、核被告所為，係犯刑法第339條第1項之詐欺取財罪。爰審酌
    被告貪圖金錢，竟以詐術騙取他人對己信任，進而誆矇告訴
    人，牟取金錢，又被告犯後始終否認犯行，並無悔意，暨被
    告之品行、生活狀況、智識程度、犯罪動機、所生危害、其
    與告訴人間之關係及檢察官之求刑等一切情狀，量處如主文
    所示之刑，以示懲儆。另本件被告犯罪行為之時間，雖在96
    年4月24日以前，惟按中華民國九十六年罪犯減刑條例第5條
    規定：本條例施行前，經通緝而未於中華民國九十六年十二
    月三十一日以前自動歸案接受偵查、審判或執行者，不得依
    本條例減刑；本件被告前經臺南地檢署檢察官依法傳喚、拘
    提無著後，於96年4月16日，以臺南地檢署96年4月16日南檢
    瑞偵崇緝字第1244號通緝書發布通緝在案，嗣於97年6月8日
    始自動至臺南地檢署到案說明，撤銷通緝，此有上開通緝書
    、檢察官97年6月8日訊問筆錄及撤銷通緝書在卷可參（見偵
    緝卷第1至3、11頁），顯見被告並非於96年12月31日前自動
    歸案接受審判，依中華民國九十六年罪犯減刑條例第5條規
    定，本件自無減刑之適用，附此敘明。
據上論斷，應依刑事訴訟法第299條第1項前段，刑法第339條第1
項，刑法施行法第1條之1第1項、第2項前段，判決如主文。
本案經檢察官李俊彥到庭執行職務。
中    華    民    國    98    年    10    月    20    日
                  刑事第十庭    審判長法  官  陳威龍
                                      法  官  高如宜
                                      法  官  盧鳳田
以上正本證明與原本無異。
如不服本判決應於收受本判決後10日內向本院提出上訴書狀，並
應敘述具體理由。如未敘述上訴理由者，應於上訴期間屆滿後20
日內向本院補提理由書狀（均須按他造當事人之人數附繕本）「
切勿逕送上級法院」。
                                      書記官  黃憶筑
中    華    民    國    98    年    10    月    20    日
附錄本件論罪科刑法條全文：
刑法第三百三十九條：
意圖為自己或第三人不法之所有，以詐術使人將本人或第三人之
物交付者，處五年以下有期徒刑、拘役或科或併科一千元以下罰
金。
以前項方法得財產上不法之利益或使第三人得之者，亦同。
前二項之未遂犯罰之。

司法院資訊處製作；財團法人民間司法改革基金會備份。
